臺灣臺北地方法院民事判決　　　　　93年度簡上字第2號
上　訴　人　丁○○
訴訟代理人　戊○○
被　上訴人　台灣麥當勞餐廳股份有限公司
法定代理人　乙　○
訴訟代理人　甲○○
上列當事人間請求給付租金差額事件，上訴人對於中華民國92年
9 月4 日臺灣臺北地方法院臺北簡易庭92年度北簡字第11004 號
第1 審判決提起上訴，本院於94年1 月6 日言詞辯論終結，判決
如下：
    主  文
上訴駁回。
第二審訴訟費用由上訴人負擔。
    事實及理由
一、上訴人起訴主張：被上訴人於民國90年5 月8 日向其承租門
    牌號碼臺北市○○○路四○○號一樓之房屋（下稱系爭建物
    ），雙方訂有房屋租賃契約書（下稱系爭租約），約定由被
    上訴人依法令規定於應付租金代為扣繳所得稅，又租賃期間
    內，被上訴人得於三個月以前，以書面通知上訴人終止契約
    ，並賠償三個月租金額以為罰則，自91年5月1日起，兩造間
    租金額已調整為每月含稅 276,000元；嗣因被上訴人營業策
    略考量之故，要求中途解約，雙方於91年12月10日簽立不動
    產租賃契約終止協議書（下稱系爭協議書），約定因被上訴
    人未依約在解約前三個月通知上訴人，造成上訴人損失，被
    上訴人同意賠償上訴人4個月租金額，但被上訴人要求預先
    扣除10 %扣繳所得稅後為1,001,600元（其計算式為：
    276000×0－000000×4×10%＋8000＝0000000）。詎被上訴
    人向稅捐機關申報之扣繳憑單，其扣繳稅額為0，已違反兩
    造約定，上訴人發函通知被上訴人更正並速前往稅捐稽徵處
    補繳稅款，或應補足租金額之差額110,400元（其計算式
    :276000 ×4×10 %＝110400）予上訴人，惟被上訴人均置
    之不理等情，爰依契約關係，求為命被上訴人返還預扣租金
    稅額及其法定遲延利息。原審為上訴人敗訴判決，上訴人全
    部聲明不服，求為廢棄原判決，被上訴人並應給付上訴人
    110,400元及自92年4月10日起至清償日止按年息5%計算之利
    息。
二、被上訴人則以：被上訴人因營業考量，雖於91年11月以書面
    通知上訴人提前於91年12月間終止系爭租約，惟仍多方代為
    尋覓是否有人願意承租該標的物，被上訴人不但給付上訴人
    91 年12月整月之租金，且於91年12月13日上午將租賃標的
    物點交予上訴人後，上訴人即於當日下午將該租賃標的物再
    點交予新承租人，是上訴人並未因被上訴人之提前終止租約
    而受到重大之損害，故兩造於91年12月10日簽立之不動產租
    賃契約終止協議書，乃合意被上訴人除應支付91年12月份之
    租金外，被上訴人應另依系爭租約第2條第2項約定賠償上訴
    人1,00 1,600元，該金額係相當於3.6個月租金數額之
    993,60 0元之違約金及8,000元之拆遷補償費之總和，因該
    1,001, 600元之款項並非租金，而係屬賠償性質之罰金，並
    無扣除10%所得稅之問題，被上訴人就上開金額之給付乃以
    全額方式給付，並依所得稅法第10條之規定，將該金額視為
    第10類之其他所得，而開立予上訴人之「各類所得扣繳暨免
    扣繳憑單」上，將該等金額列為「其他所得」，被上訴人之
    請求顯然無理由等語，資為抗辯。並於本院為駁回上訴之聲
    明。
三、本件上訴人主張其出租系爭建物予被上訴人，約定被上訴人
    於應付租金中代為扣繳10% 所得稅，系爭契約自91年5 月1
    日起每月租金調整為含稅276,000 元，嗣因被上訴人要求中
    途解約，兩造合意終止租約並簽訂不動產租賃契約協議書，
    約定因被上訴人未依租約約定在解約前三個月通知上訴人，
    造成上訴人損失，被上訴人同意賠償上訴人包括拆遷補償費
    8,000 元在內共計1,001,600 元（即違約金為993,600 元加
    8,000元之拆遷補償費），而被上訴人並未申報前開賠償數
    額之扣繳稅額等情，為被上訴人所不爭，並有上訴人提出之
    提出（丑）90年度公字第230445號公證書（見原審卷第10-
    11頁）、房屋租賃契約書（見原審卷第12-20頁）、各類所
    得扣繳暨免扣繳憑單（媒體申報專用）（見原審卷第23頁）
    及不動產租賃契約終止協議書（見原審卷第21-22頁）等件
    影本為證，核屬相符，是上訴人此部分之主張，自堪信為真
    實。
四、上訴人另主張被上訴人同意賠償其四個月租金額，因被上訴
    人要求預先扣除10% 扣繳稅額，因被上訴人事後未向稅捐機
    關申報該預扣10% 之扣繳事宜，乃請求被上訴人應返還該預
    扣10%110,400元之租金額差額等情，則為被上訴人所否認，
    故本件所應審酌者，乃兩造合意終止系爭租約時，依系爭契
    約第2 條第2 款規定有關提前終止租約時賠償數額，兩造之
    約定係按月租金4 個月即1,104,000 元（其算式為276,000
    元x4=1,104,000元）計算？或以定額之9,936,000 元計算？
    （因兩造就系爭協議書第4條所載之1,001,600 元包括8,000
    拆遷補償費並不爭執，爰不列入本件爭點）爰析述如下：
  (一)按解釋契約，固須探求當事人立約時之真意，不能拘泥於契
    約之文字，但契約文字業已表示當事人真意，無須別事探求
    者，即不得反捨契約文字而更為曲解，最高法院17年上第11
    18號判例要旨可資照。查依本件兩造所簽訂之系爭協議書第
    4 條約定：「雙方同意乙方（即被上訴人）除應依約給付十
    二月份租金外，另行給付甲方（即上訴人）新臺幣（下同）
    壹佰萬壹仟陸佰元整，甲方則應依前開不動產租賃契約第三
    條第一項將所收受之不動產押租金新臺幣壹佰伍拾萬元整及
    九十二年一至四月份乙方預付租金之支票四紙，面額共計新
    臺幣玖拾玖萬仟陸佰元整返還乙方，乙方應將水、電、瓦
    斯及管理費算至點交房屋當日。」等語（見原審卷第21頁）
    ，兩造就被上訴人因提前解約應給付上訴人之賠償僅記載數
    額，即為「新臺幣（下同）壹佰萬壹仟陸佰元整」等字樣，
    對該數額之計算方式並未為任何之說明或註記，觀其文義，
    應認兩造係依按定額即1,001,600 元（內涵拆遷補償費8,00
    0 元）為其約定之賠償數額，再參諸被上訴人於付足92年12
    月全月之租金後，並於92年12月13日將系爭建物交由上訴人
    出租予第三人，為兩造所不爭執，是依系爭租約第2 條第2
    款約定，上開1,001,600 元為違約金之性質，堪可認定，而
    被上訴人抗辯違約金無須且未辦理扣繳，亦為上訴人所不爭
    執，則依系爭協議書所載，既已明確表示有關被上訴人提前
    終止租約之賠償，為固定數額1,001,600元，揆諸前開判例
    意旨，尚難解為該數額相當於4個月租金1,104,000元 扣繳
    稅率10%，並由被上訴人向稅捐機關繳納之意，是被上訴人
    抗辯系爭協議書所載終止租約之賠償含拆遷補償費8,000元
    總額為1,001,600元為可採。
  (二)上訴人雖再主張系爭協議書所載賠償金額1,001,600元中
    993, 600元與兩造於91年12月9日所簽立之退租備忘錄所載
    係以4 個月租金額計算賠償金額相符，且被上訴人代為扣繳
    月租金之稅捐約定，亦為系爭協議書約定準用，故有關賠償
    金額兩造係約定以4個月租金額扣除被上訴人代繳之10%稅額
    等語。查：
    １依卷附兩造不爭執其形式上真正之「退租備忘錄」記載：
　    「（１）押金150 萬，扣四點零個月（248400×4 ＝
      993600 ）， 計506400（退回）。（２）預支票92.01.01
      —91.04.01 （4張）退回。（３）退租日期：91.12.12前
      交屋。（４）管理費且水電費應繳到退租日。」等語（見
      原審卷第71頁），固可認上訴人曾要求以月租金計算被上
      訴人之違約賠償金等情，惟被上訴人之員工丙○○僅於該
      退租備忘錄記載「敬悉」二字，觀其文義，僅表示其知曉
      上訴人之主張，尚難認為被上訴人確已同意依退租備忘錄
      所載給付；證人丙○○證述稱：「（受命法官問：協商違
      約金如何計算？）按照原來合約，我們提前解約，有相當
      於租金額三個月的罰則。房東要求四個月，以租金額二七
      萬六千元的倍數雙方洽談，公司給我的權限是三點五個月
      。房東太太希望我再向公司爭取，後來房東太太約在九號
      或十號左右傳真備忘錄給我，叫我簽名回傳，我說我知道
      就可以，我會向公司爭取。房東以備忘錄要求九十九萬三
      千六百元，房東稱跟我被授權九十六萬六千元相距不大，
      希望我再向公司爭取。我以口頭直接向公司主管面報，並
      提出該備忘錄，主管同意這個金額。」等語（見本院93
      年6月14日準備程序筆錄），是就系爭租約賠償金之計算
      方式，上訴人雖曾提出以月租金之倍數計算之表意，然為
      被上訴人所不同意，兩造未曾達成合意，自非可拘束被上
      訴人，上訴人以退租備忘錄之內容，業經被上訴人同意，
      並據以主張系爭租約之賠償係以月租金倍數計算，尚不足
      採。
    ２系爭租約第2 條第2 款固以月租金之倍數，為約定之賠償
      之計算標準且其金額係相當於3個月租金，如前所述，惟
      該約定係簽約當事人於發生違約情事時計算賠償數額之事
      先約定，當事人尚非不得另行協議上開賠償金額，且兩造
      所協議之賠償金額1,001,600元亦高於3個月租金額
      828,000元（其計算式為276000元x3），顯見兩造未依上
      揭約定履行，而係另行合意定賠償金額，故上訴人以系爭
      租約第2條第2款之約定，主張兩造合意之賠償數額係以月
      租金倍數計算，尚屬無據。
    ３另系爭協議書第7 條固約定：「其餘未盡事宜，於不抵觸
      之範圍內準用前開九十年五月八日不動產租賃契約之規定
      。」等語（見原審卷第22頁），惟有關被上訴人提前終止
      租約之賠償數額業已明確於系爭協議書第4條約定，且賠
      償金額非租金不生扣繳之問題，已如前述，故有關賠償金
      額，自無前開協議書之約定，準用系爭租約有關租金給付
      扣繳租金約定之餘地，況縱依上訴人主張應準用，參諸系
      爭租約第4條約定，亦係依約定應付賠償金額即1,001,600
      元中代為扣繳，故上訴人以系爭協議書應準用系爭租約租
      金扣繳租金之約定，主張被上訴人所給付之賠償金為相當
      於4個月租金，協議書約定之金額中993,600元為代為扣繳
      後之餘額，自不足採。
五、綜上所述，上訴人主張兩造約定被上訴人提前終止系爭租約
    之賠償係按月租金額4 個月計算，被上訴人所支付之賠償金
    係代為扣繳稅捐後之餘額，尚不足採。從而上訴人本於系爭
    協議之契約關係，請求被上訴人給付扣繳稅捐差額110,400
    元之賠償及其法定遲延利息，為無理由，不應准許。原審為
    上訴人敗訴之判決，並無不合。上訴意旨指摘原判決不當，
    求予廢棄改判，為無理由，應予駁回。
六、本件事證已臻明確，兩造所為之其他主張、陳述並所提之證
    據，經審酌後，認均與本件之結論無礙，不再一一論述，併
    予敘明。
七、據上論結，本件上訴為無理由，依民事訴訟法第四百三十六
    條之一第三項、第四百四十九條第一項、第七十八條，判決
    如主文。
中    華    民    國    94    年    1     月    20    日
                       民事第六庭審判長法 官  吳光釗
                                       法 官  楊晉佳
                                       法 官  李媛媛
正本係照原本作成
本判決不得上訴
中    華    民    國    94    年    1     月    31    日
                                      書記官  林秀妙
